Inventaris van het archief van C.J. Asselbergs [levensjaren 1869-1949], 1889-1908
Nationaal Archief, Den Haag
Collectie 126 Asselbergs
Asselbergs
1889-1908
C22301
2.10 meter; 66 inventarisnummers.
Normale geschreven, getypte en gedrukte documenten, geen bijzondere handschriften.
Nationaal Archief, Den Haag
Carolus Johannes Asselbergs (1869-1949)
Carolus Johannes Asselbergs (1869-1949) bekleedde verschillende functies in de krijgsdienst en vocht o.a. mee in de legermacht van de Zuid-Afrikaanse Republiek en de Oranje Vrijstaat tijdens de Boerenoorlog. Het archief bevat stukken, opgemaakt, ontvangen of verzameld in zijn verschillende functies. Hieronder bevinden zich o.m. notities uit Atjeh, dagboeken en aantekeningen opgesteld in Zuid-Afrika, alsmede kaarten, lantaarnplaatjes, troepenlijsten, telegrammen, verslagen, krantenknipsels en beschouwingen, ook uit Zuid-Afrika.
Archiefvorming
Geschiedenis van de archiefvormer
Carolus Johannes Asselbergs, geboren te Bergen op Zoom op 28 Maart 1869, zoon van Petrus Josephus en Maria Johanna Daverveldt, gehuwd met J.A.A. Geijsen, overleden te Breda 11 December 1949, werd in 1886 geplaatst bij de Koninklijke Militaire Academie te Breda als cadet voor het wapen der infanterie in Oost-Indië. Als 2e luitenant ingescheept voor Oost-Indië in Mei 1891, werd hij -1e luitenant-, teruggekeerd in Nederland en gedetacheerd bij de Hogere Krijgsschool te 's-Gravenhage, in December 1899 aangewezen en geaccrediteerd bij de zich te velde bevindende legermacht van de Zuid-Afrikaanse Republiek en de Oranje Vrijstaat. Tezamen met hem waren aangewezen kapitein jhr. J.H. Ram, luitenant L.W.J.K. Thomson en luitenant M.J. Nix, welke laatste aan op het slagveld bekomen verwondingen overleed. Luitenant Asselbergs liep bij de hulpverlening aan zijn gewonde collega typhus op. Dientengevolge in September 1900 in Nederland teruggekeerd en gedetacheerd bij de Hogere Krijgsschool te 's-Gravenhage, werd hij tot kapitein bevorderd en bij Koninklijk Besluit van 27 Juni 1904 nr. 41 als lichamelijk voor de dienst ongeschikt, gepensioneerd. Na zijn pensionering vestigde hij zich te Breda als firmant van het Technisch Bureau voor Economisch Kolenverbruik Asselbergs en Nachenius.
Geschiedenis van het archiefbeheer
De hierachter beschreven stukken zijn in 1952 door zijn zoon ir. A.M. Asselbergs te Breda aan het Algemeen Rijksarchief geschonken (corresp. B 610).
De rechtstitel is (nog) onbekend
Inhoud en structuur van het archief
2.21
Inhoud
De stukken zijn alle opgemaakt, ontvangen of verzameld door C.J. Asselbergs in zijn verschillende functies.
Aanwijzingen voor de gebruiker
Openbaarheidsbeperkingen
Volledig openbaar.
Materiële beperkingen
Aanvraaginstructie
Openbare archiefstukken kunnen online worden aangevraagd en gereserveerd. U kunt dit ook via de terminals in de studiezaal van het Nationaal Archief doen. Om te kunnen reserveren dient u de volgende stappen te volgen:
U maakt een profiel aan op www.gahetna.nl, en logt vervolgens in
Via de archiefinventaris (alleen de beschrijvingen met rode nummers) selecteert u het gewenste archiefstuk door op de knop 'Reserveren' te klikken
In het volgende scherm geeft u aan op welke dag u het archiefstuk wilt inzien
Indien u zich bevindt in de studiezaal en een tafelnummer heeft ontvangen kunt u dit nummer vermelden. Als u geen tafelnummer heeft kunt u tafelnummer 777 laten staan
Vervolgens bevestigt u uw reservering door deze te versturen.
Verwant materiaal
Beschikbaarheid van kopieën
Beschrijving van de series en archiefbestanddelen
- Oost-Indisch militair, 1891-1899, A.
  - "De expeditie naar Samalanga in 1877, beschouwingen op het gebied van strategie en tactiek". Geschreven opstel., z.d. (1877); 1; 1 omslag
  - Gedrukte dienstorders, tractementslijsten e.d. voor het Nederl. Indische leger., 1889-1892; 2; 1 omslag
  - Marsorders voor operaties in Atjeh., 14 Apr.-22 Juli 1896; 3; 1 omslag
  - Kwitanties van door de luitenant Asselbergs gekochte levensmiddelen en dranken, Kota Radja., Apr.-Juni 1896; 4; 1 omslag
  - Notities omtrent de houding van de bevolking in Atjeh tijdens de militaire operaties van 11 Apr. tot 27 Juni (1896?)., [z.d.]; 5; 1 omslag
  - "Critische beschouwingen op het gebied van stafdienst en tactiek betreffende de krijgsverrichtingen in Atjeh op 14, 15 en 16 April (1896?)"., [z.d.]; 6; 1 omslag
    Geschreven opstel.
  - Aantekeningen betreffende de Maleise taal., z.d.; 7; 1 deel
- Militair attaché, 1900, B.
  - Dagboek, gehouden door C.J. Asselbergs van zijn reis naar, en verblijf in Zuid-Afrika. Met potlood geschreven., 3 Jan.-16 Juli 1900; 8; 1 deel
  - Dagboek, gehouden door C.J. Asselbergs tijdens zijn verblijf in Zuid-Afrika. Met inkt geschreven., 1 Febr. 1900-31 Mrt. 1900; 9; 1 deel
  - Schets- en aantekeningenboek van luitenant L.W.J.K. Thomson betreffende het verloop van de strijd in Zuid-Afrika., Nov. 1899-Mei 1900; 10; 1 deel
  - Persoonlijke stukken betreffende zijn optreden als militair attaché., 23 Dec. 1899-30 Nov. 1900; 11; 1 omslag
  - Briefwisseling over het opstellen van het rapport der militaire attaché's over hun bevindingen in Zuid-Afrika., Apr. l902-Aug. 1905; 12; 1 omslag
  - Kaarten van het terrein en strijdtoneel bij Bloemfontein, Brandfort, Korenspuit, Ladysmith, Tugela en Ladysmith, Magersfontein, Paardenberg en Spieenskoppen [Spionkop] en enige schetskaarten. Bevat ook kaarten van andere strijdtonelen (o.a. Mantsjoerije) en een oefenkaart van het Nederlands leger., 1899-1902; 13; 1 omslag
  - Proclamaties der Z.A. Republiek en Oranje Vrijstaat en een naturalisatieformulier., 20 Oct. 1899-10 Sept. 1900; 14; 1 omslag
  - Troepenlijsten met plaatsing en omvang der diverse eenheden., 18 Dec. 1899-10 Jan. 1900; 15; 1 omslag
  - "Oorlogsberichten", communiqué's gedrukt door de Staatsdrukkerij te Velde der Z.A. Republiek., 11 Juni-15 Aug. 1900; 16; 1 omslag
  - Vragen, door C.J. Asselbergs gesteld aan Van Leersum, chef der Nederlands-Russische ambulance in Zuid-Afrika, betreffende de geneeskundige dienst der boeren. Met de antwoorden hierop., z.d.; 17; 1 omslag
  - Copie-verklaringen betreffende Engels optreden in strijd met de Geneefse conventie, getekend en gestempeld door het hoofdbestuur van het Transvaalse Rode Kruis., 29 Mei 1900; 18; 1 omslag
  - Schrijfmachine-doorslagen van telegrammen, in chronologische volgorde., Oct. 1899-Jan. 1900; 19; 1 omslag
  - Telegrammen betreffende diverse fronten en onderwerpen. Afschriften., Oct. 1899-Mrt. 1900; 20-24; 5 omslagen
    - Oct.-Dec. 1899, 20
    - Oct.-Dec. 1899 (vervolg), 21
    - Jan. 1900, 22
    - Jan.-Febr. 1900, 23
    - Febr.-Mrt. 1900, 24
  - Ontwerpen voor het verslag der militaire attaché's over de oorlog in Zuid-Afrika., z.d.; 25; 1 omslag
  - Verslag der militaire attaché's over de oorlog in Zuid-Afrika. Doorslagen., z.d.; 26-33; 7 delen en 1 omslag
    - dl.I., A.Topografie, klimaat, etc; B. Geschiedenis van Z.A.;; C. Karakter der boeren;; D. Staatsrechtelijke toestand;; 26
    - dl.II., Krijgswezen; 27
    - dl.III., Organisatie en oorlogsmiddelen; 28
    - dl.IV., Overzicht van de loop der krijgsgebeurtenissen in de eerste maanden van de oorlog, I; 29
    - dl.V., Overzicht van de loop der krijgsgebeurtenissen in de eerste maanden van de oorlog, II; 30
    - dl.VI., Gebruik van de troepen vóór, in en na het gevecht; 31
    - dl.VI'., De Conventie van Genève; 32
    - dl.VII., Volkenrecht en oorlogsgebruiken.; 33
  - Briefwisseling tussen de regeringen der Z.A. Republiek en Groot-Brittannië over de conventie van Londen van 1884, gedrukt, (Groenboek)., 1898; 34; 1 deel
  - Notulen der conferentie tussen de Z. Afrikaanse staatspresident en de Hoge Commissaris op 31 Mei 1899 en volgende dagen te Bloemfontein, gedrukt. (Groenboek)., z.d.; 35; 1 deel
  - Notulen van de Tweede en Eerste Volksraad der Z. Afrikaanse Republiek, gedrukt., (321-472); (767-1077); 16 Aug. 1899 - 26 Sept. 1899; 22 Aug. 1899 - 8 Mei 1900; 36; 1 omslag
  - Notulen van de zitting van de Volksraad van Oranje Vrijstaat op 2 Apr. 1900., 37; 1 omslag
    Gedrukt.
  - Staatscourant der Z. Afrikaanse Republiek., 19 Juli 1899-1 Aug. 1900; 38; 1 omslag
  - "Een Eeuw van onrecht", Z. Afrikaans groenboek over de Engelse politiek tegenover de Boeren., 1899; 39; 1 deel
  - Knipsels, meest Nederlandse, betreffende de oorlog in Zuid-Afrika., 1900-1902; 40; 1 omslag
  - "The Standard and Diggers News", te Johannesburg uitgegeven dagblad., 3 Oct. 1899-15 Jan. 1900; 41; 1 omslag
  - "The London Gazette"., 8 Febr., 7 Mei en 15 November 1901; 42; 3 delen in 1 omslag
  - "Extra-Government Gazette', Engels te Pretoria gedrukt blad met proclamaties aan de Boeren., 9 Juni-22 Aug. 1900; 43; 1 omslag,
  - Engelse blauwboeken houdende, 44-53
    - Briefwisseling betreffende de politieke situatie in en van Zuid-Afrika, 1899-1903., 44; 10 delen in 1 omslag
    - Stukken betreffende de wijze van oorlogsvoering en ontwikkeling van de strijd, 1900-1902., 45; 24 delen in 1 omslag
    - "South Africa Despatches", oorlogscommuniqué's uit Zuid-Afrika, 1901-1902., 46; 15 delen in 1 omslag
    - Stukken betreffende de toepassing van oorlogsrecht, -Martial Law-, in Zuid-Afrika, 1902-1903., 47; 2 delen in 1 omsl
    - Rapporten en bijlagen betreffende concentratie- en vluchtelingenkampen, 1901-1902., 48; 6 delen in 1 omslag
    - Rapporten van concessie- en Landsettlement-commissies e.d. 1901-1902., 49; 7 delen in 1 omslag
    - Stukken betreffende de behandeling der inboorlingen door de Boeren, 1901-1902., 50; 3 delen in 1 omslag
    - Stukken betreffende de Engelse geneeskundige dienst te velde, 1901-1902., 51; 4 delen in 1 omslag
    - Rapporten betreffende organisatie en training van het Engelse leger, 1901-1902., 52; 4 delen in 1 omslag
    - Financiele gegevens., 53; 6 delen in 1 omslag
  - Doos met 49 lantaarnplaatjes betreffende de Zuid-Afrikaanse oorlog., [z.d.]; 54; 1 doos
- Officier, gedetacheerd bij de Hogere Krijgsschool en als particulier, C.
  - Opstellen in het frans, duits en engels over militaire onderwerpen. Met verbeteringen., z.d.; 55; 1 omslag
  - Aantekeningen betreffende een lezing gehouden voor de Vereniging tot beoefening van de Krijgswetenschap. Met bijlagen., ± 1901; 56; 1 omslag
  - Technische gegevens betreffende Creusot-kanonnen, briefwisseling daarover en een concept-opstel over artillerie., Nov.-Dec. 1901 en z.d.; 57; 1 omslag
  - Verslagen van oefeningen aan de Hogere Krijgsschool., 1902-1903; 58; 1 omslag
  - Beschouwingen over de bespreking van "Lessen uit de Zuid-Afrikaanse oorlog" van kapitein jhr. Ram door de kapitein G.J.C.A. Pop in de Militaire Spectator nr. 7 van 1902., 59; 1 omslag
    Geschreven.
  - Briefwisseling over de eigendommen van wijlen eerste luitenant M.J. Nix., Mei-Apr. 1902; 60; 1 omslag
  - Zeer vertrouwelijk verslag van de moeilijkheden tussen de 1e luitenant L.W.J.K. Thompson en zijn superieuren, gedrukt., ± 1902; 61; 1 omslag
  - Brieven, Kamerverslagen, en ontwerp-verzoekschriften betreffende zijn afkeuring, pensionering en zijn pogingen om als een in en door de dienst verminkte erkend en gepensioneerd te worden., Nov. 1905-Juni 1908; 62; 1 omslag
  - Briefwisseling als particulier, als firmant van het technisch bureau Asselbergs en Nachenius te Breda en als zaakwaarnemer van dr. E. van Rijckevorsel te Rotterdam., Dec. 1902-Jan. 1907; 63; 1 omslag
  - Rede op 8 Mei 1905 voor de kiesvereniging Burgerplicht gehouden over het onderwerp "Welke is de lijn, die gevolgd moet worden bij de vorming van onze weermacht". Met bijlage., [z.d.]; 64; 1 omslag
  - "De positie van de president der republiek in Frankrijk, de Verenigde Staten van Amerika en Zuid-Afrika", opstel., z.d.; 65; 1 omslag